【裁判字號】    95,台上,2826
【裁判日期】    951214
【裁判案由】    確認債權存在
【裁判全文】
最高法院民事判決            九十五年度台上字第二八二六號
上  訴  人  領科工程有限公司
法定代理人  乙○○
訴訟代理人  李玲玲律師
            何俊墩律師
            李美慧律師
被 上訴 人  高營造有限公司
法定代理人  甲○○
被 上訴 人  五世電器工程有限公司
法定代理人  丙○○
上列當事人間請求確認債權存在事件，上訴人對於中華民國九十
四年十一月三十日台灣高等法院高雄分院第二審判決（九十三年
度上字第二０三號），提起上訴，本院判決如下：
    主  文
原判決關於駁回(一)確認被上訴人間工程款債權超過新台幣一百四
十一萬零四百六十五元存在部分(二)上訴人其餘追加之訴部分均廢
棄，發回台灣高等法院高雄分院。
    理  由
原審廢棄第一審關於確認被上訴人（即原審追加被告）五世電器
工程有限公司（下稱五世公司）對被上訴人高營造有限公司（
下稱高公司）工程款債權超過新台幣（下同）一百四十一萬零
四百六十五元存在部分之判決，改判駁回上訴人該部分之訴，並
確認五世公司對高公司工程款債權一百四十一萬零四百六十五
元存在，駁回上訴人其餘追加之訴，無非以：五世公司於民國九
十年九月五日與上訴人簽訂電信地下管道工程合約書，由上訴人
以總價七百十九萬七千三百七十二元承攬台北市○○路（成功橋
至南港路口，下稱向陽路工程）本線及南港路（向陽路口至三重
路口，下稱南港路工程）本線電信管道工程，上訴人已於同年十
一月十日完成向陽路工程之施工，於同年月十四日完成南港路工
程第一期至第二十二期之施工。因五世公司未依約給付工程款，
經上訴人訴請台灣台北地方法院以九十一年度訴字第二六一八號
判決命五世公司給付三百三十七萬五千三百八十二元本息確定（
下稱給付工程款事件）。上訴人於提起上開訴訟前，聲請假扣押
五世公司之財產，經台灣高雄地方法院民事執行處（下稱執行法
院）於九十一年（原判決誤載為九十二年）三月二十五日核發扣
押命令，禁止五世公司向高公司收取三百四十一萬四千八百三
十元之工程款債權或為其他處分，高公司亦不得向五世公司清
償，惟高公司不承認與五世公司間有任何債權債務關係，向執
行法院聲明異議，經執行法院通知上訴人應依強制執行法第一百
二十條第二項規定提起訴訟等事實，為高公司所不爭執，並經
第一審法院調取執行卷及給付工程款事件卷查核屬實，可信為真
實。查向陽路工程係高公司向弘運公司承攬後轉包與五世公司
，五世公司再轉包由上訴人施作。五世公司與訴外人雅羿企業有
限公司（下稱雅羿公司）負責人均為丙○○，丙○○更列名為高
公司履行系爭工程之專案經理人，竟將高公司應給付予五世
公司之工程款支付予雅羿公司，所為給付對五世公司不生效力，
而五世公司轉承攬向陽路工程之工程總價為一百三十四萬三千三
百元，加計營業稅為一百四十一萬零四百六十五元，既未經高
公司清償，五世公司就向陽路工程對高公司自有上開工程款債
權存在。又丙○○為請領向陽路工程工程款而執有高公司及其
負責人郭宗宏印章，竟持上開印章以高公司名義向弘運公司承
攬南港路工程，高公司嗣以其業務繁重無法承攬為由與弘運公
司合意於九十二年一月三日解除契約，並由雅羿公司更名後之威
信成企業有限公司（下稱威信成公司）於同年二月十七日與弘運
公司簽約承攬，且工程款全由威信成公司依約請領等情，已經第
一審法院向弘運公司查明屬實，核與證人即弘運公司承辦人林志
成、于守治結證情節相符，上訴人主張南港路工程係高公司向
弘運公司承攬轉包與五世公司，再由五世公司轉包與其施作云云
，即不足採信。且縱認高公司對弘運公司有工程款可資領取，
亦係其與弘運公司間有承攬關係存在，並非無法律上原因，上訴
人基於不當得利法律關係，主張五世公司就系爭南港路工程對於
高公司有不當得利返還請求之債權，亦非有理。從而，上訴人
請求確認五世公司對高公司有一百四十一萬零四百六十五元工
程款債權存在，為有理由，超過部分之請求，為無理由等詞，為
其判斷之基礎。
按審判長應向當事人發問或曉諭，令其陳述事實、聲明證據、或
為其他必要之聲明及陳述，其所聲明及陳述有不明瞭或不完足者
，應令其敘明或補充之，民事訴訟法第一百九十九條第二項定有
明文。此為審判長因定訴訟關係之闡明權，同時並為其義務，故
審判長對於訴訟關係未盡此項必要之處置，違背闡明之義務者，
其訴訟程序即有重大瑕疵，而基此所為之判決，亦屬違背法令。
查上訴人主張五世公司因承攬系爭工程，對高公司分別取得一
百四十三萬元（向陽路工程）、二百四十萬二千一百十元（南港
路工程），合計三百八十三萬二千一百十元工程款債權，其為五
世公司債權人，聲請假扣押上開工程款中之三百四十一萬四千八
百三十元，因高公司聲明異議，而請求確認五世公司對高公
司有經假扣押之工程款債權存在（見原判決書三頁）。原審以五
世公司因向陽路工程對高公司有一百四十一萬零四百六十五元
工程款債權存在，而確認五世公司對高公司有上開債權存在（
被上訴人就該敗訴部分不得上訴，非本院審理範圍），駁回上訴
人其餘請求。惟原審未行使闡明權使上訴人陳述其假扣押之債權
中，何部分屬向陽路工程之工程款？何部分屬南港路工程之工程
款？致上訴人敗訴部分，是否皆為南港路工程之工程款，即有未
明。原審未盡其闡明義務，踐行之訴訟程序即有未合。次查上訴
人主張南港路工程係高公司向弘運公司承攬，轉包與五世公司
，五世公司再轉包與其施工，該工程於九十一年四月全部施工完
成，其中第一期至第二十二期工程在九十年十一月十四日前施工
完成，五世公司要求上訴人投保工程意外險，被上訴人並要求將
受益人更正為高公司及弘運公司等情，已據提出經高公司林
明慶簽名之保險批改申請書、明台產物保險股份有限公司保險單
、台北市○○○○道路許可證（見一審卷(一)四八頁、四九頁、一
八九頁至二一九頁），並舉弘運公司承辦人員林志成證詞為證據
方法，林志成並證稱南港路工程原係高公司向弘運公司承攬，
該工程已於前述期日全部完工云云（見一審卷(二)一二四頁至一二
九頁），上訴人主張似非全無可採。弘運公司對第一審法院詢問
之覆函（見一審卷(一)二三０頁至二三二頁）稱其與高公司係於
九十一年七月二十九日就南港路工程簽立承攬契約，嗣於九十二
年一月三日合意解除契約，並於同年二月十七日另與威信成公司
簽訂承攬契約云云，與林志成結證情節及台北市○○○○道路許
可證所載不符，其實情究係如何，原審未詳為調查，遽為不利上
訴人之認定，亦有可議。上訴論旨，指摘此部分原判決不當，求
予廢棄，非無理由。
據上論結，本件上訴為有理由。依民事訴訟法第四百七十七條第
一項、第四百七十八條第二項，判決如主文。
中    華    民    國  九十五  年   十二   月   十四   日
                      最高法院民事第八庭
                          審判長法官  朱  建  男
                                法官  顏  南  全
                                法官  許  澍  林
                                法官  鄭  傑  夫
                                法官  蘇  清  恭
      本件正本證明與原本無異
                                      書  記  官
中    華    民    國  九十五  年   十二   月  二十九  日
                                                      V


司法院資訊處製作；財團法人民間司法改革基金會備份。
